【裁判字號】    94,上,646
【裁判日期】    950214
【裁判案由】    本票債權不存在
【裁判全文】
臺灣高等法院民事判決                   94年度上字第646號
上  訴  人  甲 ○
訴訟代理人  林瑞富律師
被  上訴人  丙○○
            丁○○
兼  共  同
訴訟代理人  乙○○
上列當事人間請求確認本票債權不存在等事件，上訴人對於中華
民國94年5月27日臺灣臺北地方法院93年度北重訴字第7號第一審
判決提起上訴，本院於95年1月24日言詞辯論終結，判決如下：
    主  文
上訴駁回。
第二審訴訟費用由上訴人負擔。
    事實及理由
一、上訴人主張：
  (一)上訴人於民國（下同）90年1月8日與被上訴人乙○○簽立委
    任切結書（下稱系爭委任切結書），委託被上訴人乙○○辦
    理將上訴人所有坐落桃園縣中壢市○○段1169 地號土地（
    下稱系爭土地）贈與登記予上訴人之子周宏榮、周宏德之手
    續，並約定以移轉系爭土地所有權應有部分十分之二為報酬
    ，被上訴人乙○○為防範上訴人違約，乃要求上訴人提供系
    爭土地為抵押，以為移轉土地應有部分十分之二之擔保，並
    要求上訴人與原審共同原告林瓊芳（已判決確定）共同簽發
    票號第0000000號、面額新台幣（下同）800萬元之本票一紙
    （下稱系爭本票），以為抵押設定之擔保證明。
  (二)被上訴人乙○○為能順利取得其報酬即系爭土地所有權應有
    部分十分之二，又要求上訴人書立土地買賣契約書（下稱系
    爭土地買賣契約書），俾得以買賣之方式辦理移轉登記。上
    訴人因不諳法令，乃與之簽立。嗣被上訴人乙○○於90年 2
    月18日辦畢土地移轉登記，除將系爭土地以贈與之原因移轉
    應有部分十五分之四予周宏榮、十五分之八予周宏德，完成
    委任事務外，並將其應得之委任報酬即系爭土地應有部分十
    分之二，以買賣為原因移轉登記予其女即被上訴人丙○○、
    丁○○各十分之一。
  (三)被上訴人乙○○基於委任原因關係所收受之系爭本票，其擔
    保之原因關係債權已因上訴人履行交付報酬即移轉系爭土地
    應有部分十分之二而消滅，該本票債權已隨之不存在。
  (四)且系爭土地係農地，依農業發展條例規定，由父母贈與子女
    仍為農業使用時，免徵土地增值稅與贈與稅。上訴人將系爭
    土地應有部分贈與其子周宏榮、周宏德，本不須課徵土地增
    值稅及贈與稅，詎被上訴人乙○○竟詐稱可為上訴人節稅19
    ,658,545 元，誘騙上訴人與其簽立系爭委任切結書， 而給
    予系爭土地應有部分十分之二作為報酬，另又給付其現金34
    萬元做為續耕費用， 並設定最高限額800萬元之抵押權暨簽
    發系爭本票作為擔保。
  (五)被上訴人乙○○受上訴人委任所須處理之事務，僅為系爭土
    地之續耕、整地、除草、裁枝、鑑界、申請農業使用證明，
    申報減免土地增值稅、辦理土地所有權應有部分贈與周宏榮
    、周宏德等項。其中耕地、整地、除草、裁枝實際上為訴外
    人張清郎所做， 費用163,000元亦係上訴人直接付與張清郎
    。其餘土地代書之業務，則為訴外人李湘琪辦理，被上訴人
    乙○○不過係仲介張清郎及李湘琪代辦而已，其為此項仲介
    工作，最豐厚之報酬不逾4萬元。是上述續耕費用超過4萬元
    部分、系爭土地應有部分十分之二移轉於丙○○、丁○○部
    分及上訴人所簽發交付之系爭本票，均屬被上訴人乙○○詐
    欺侵權行為之利得。上訴人自得依民法第197條第2項規定請
    求返還。
  (六)被上訴人乙○○於91年10月11日及14日兩次以存證信函告知
    上訴人解除系爭土地買賣契約，雖其解除權之行使欠缺法定
    事由，惟仍屬向上訴人為合意解除系爭土地買賣契約之要約
    ，上訴人同意此項解除，則系爭土地買賣契約已經兩造合意
    解除確定，被上訴人應負回復原狀及返還不當得利之義務，
    上訴人自亦得依民法第259條第1款及第179條規定， 請求被
    上訴人丙○○、丁○○返還系爭土地應有部分十分之二，並
    塗銷其二人就系爭土地應有部分十分之一所設定之最高限額
    250萬元抵押權登記。
  (七)為此，求為判決：(一)確認被上訴人乙○○與上訴人間之系爭
    本票債權不存在，被上訴人乙○○並應返還系爭本票於上訴
    人；(二)被上訴人丙○○、丁○○應將其所有之系爭土地所有
    權應有部分各十分之一移轉登記於上訴人；(三)被上訴人丁○
    ○應將被上訴人丙○○之系爭土地所有權應有部分十分之一
    ，所設定之最高限額250萬元抵押權登記，予以塗銷； (四)被
    上訴人乙○○應返還上訴人30萬元及自追加書狀繕本送達翌
    日起至清償日止，按年息百分之五計算之利息之判決。（原
    判決就確認本票債權不存在及返還本票部分，為上訴人勝訴
    之判決，而駁回上訴人其餘之請求，上訴人就駁回部分提起
    上訴，被上訴人則就敗訴部分，未據聲明不服，已告確定，
    茲對已確定部分，不另贅論）。
二、被上訴人則以：
  (一)上訴人於89年11月15日即委由訴外人林淑銀代書承辦系爭土
    地之贈與移轉，惟因承辦結果認需繳納土地增值稅8,317,76
    3元及贈與稅474,878元，上訴人無力繳納，始經其擔任律師
    及刑警叔父之建議，於91年1月8日洽託被上訴人乙○○處理
    系爭土地之代耕、整地、汞污泥清除、栽種果樹、廢棄物處
    理及申辦產權移轉予周宏榮及周宏德等相關事宜，並要求移
    轉系爭土地必須合法節稅為零，及允諾事成後給付系爭土地
    應有部分十分之二予被上訴人乙○○作為酬金。嗣上訴人再
    經回家與其任職會計師、代書、律師、警官等親友慎思商議
    四天後，始於90年1 月12日正式委任被上訴人乙○○接辦上
    開事宜，完成系爭委任切結書之簽立，同時與被上訴人乙○
    ○簽立系爭土地買賣契約書，合意由被上訴人乙○○以系爭
    委任切結書之酬金債權800萬元， 向上訴人承購系爭土地應
    有部分十分之二。
  (二)因系爭土地為袋地， 上訴人與林瓊芳乃共同簽發面額800萬
    元之系爭本票交付被上訴人乙○○作為履約擔保，除擔保系
    爭土地應有部分之移轉外，並擔保被上訴人取得系爭土地後
    必有無償通行鄰地之路權。
  (三)農業發展條例規定，農地移轉倘欲合法減免土地增值稅及贈
    與稅，須續為耕作。系爭土地原來廢土成丘，欲依法續耕確
    為困難，為符農地續耕免稅，其地上汞污泥之清除及其施工
    者之生命安危等風險威脅非比一般，整地需比一般土地加上
    二十倍之灌水、淨土、換土、施肥、改良之工作量，否則無
    法符合正常至少續耕五年之約定及依法免稅之規定，是被上
    訴人乙○○受任之事務，非僅如上訴人所指之概括項目，實
    際受任工作更為繁複困難，亦必賴分工分包始能完成。且被
    上訴人乙○○倘不能完成受任事務， 除須承受約300萬元費
    用及人員受傷之損失，並須承擔賠償上訴人所被追繳之土地
    稅捐之風險，是被上訴人乙○○受上訴人委任處理系爭土地
    之整地移轉免稅等事務， 所得受之酬金800萬元係以當時工
    作之困難風險概計而來，且為兩造合意自由約定，並無上訴
    人所指詐欺侵權不當得利之情事，亦非上訴人所稱僅係仲介
    報酬。而系爭委任切結書之契約關係既仍存在，其委任事務
    並經被上訴人乙○○依約完成，上訴人自當依約給付委任酬
    金。
  (四)上訴人雖移轉系爭土地應有部分十分之二予被上訴人，惟其
    嗣後拒絕履行系爭買賣契約所定須交涉鄰地地主同意無償供
    被上訴人通行之義務，致被上訴人取得系爭土地無通常便宜
    道路可通行至臨近公路，被上訴人乙○○已依法向上訴人解
    除系爭土地買賣契約。上訴人即應返還系爭土地之買賣價金
    800萬元，被上訴人乙○○自亦得就擔保此項800萬元債權之
    系爭本票行使權利，是本件系爭本票債權確為存在。
  (五)系爭土地買賣契約雖先經被上訴人陳宏維於90年10月14日以
    上訴人違約而函告解除，上訴人亦於本訴中多次主張系爭契
    約確已解除確定，惟被上訴人陳宏維仍可依民法第264 條規
    定為同時履行之抗辯，在上訴人給付系爭本票擔保之債權80
    0萬元以前，被上訴人自得拒絕返還系爭土地應有部分。
  (六)上訴人所指34萬元續耕費用之款項，係另件委任切結書法律
    關係之酬金，亦非不當得利；縱系爭土地買賣契約業經兩造
    相繼解除，亦無影響該另件委任切結書法律關係之有效存在
    ；況該34萬元款項係上訴人與周宏德、周宏榮等三人共同支
    付，上訴人亦無獨自請求返還之理等語，資為抗辯。
三、本件原審對上訴人之請求，為其一部勝訴、一部敗訴之判決
    ，上訴人就其敗訴部分聲明不服，提起上訴，上訴聲明：(一)
    原判決關於上訴人敗訴部分廢棄；(二)被上訴人丙○○、丁○
    ○應將其所有之系爭土地所有權應有部分各十分之一移轉登
    記於上訴人；(三)被上訴人丁○○應將被上訴人丙○○之系爭
    土地所有權應有部分十分之一， 所設定之最高限額250萬元
    抵押權登記，予以塗銷；(四)被上訴人乙○○應返還上訴人30
    萬元及自追加書狀繕本送達翌日起至清償日止，按年息百分
    之五計算之利息。被上訴人答辯聲明則求為判決駁回上訴。
四、兩造不爭執點：
    上訴人於93年1月8日與被上訴人簽立系爭切結書，委託被上
    訴人乙○○辦理將上訴人所有系爭土地贈與登記予上訴人之
    子周宏榮、周宏德之手續，並約定以移轉系爭土地所有權應
    有部分十分之二為報酬，目前委任事務業已完成，上訴人並
    於90年2 月18日將系爭土地應有部分各十分之一分別移轉登
    記予被上訴人丙○○、丁○○等事實，為被上訴人所是認，
    並有上訴人提出之委任切結書、土地登記謄本等件附卷可稽
    （見原審卷第8、10-13頁），自堪信為真實。
五、爭點一：上訴人依民法第259條第1款、第179條規定， 請求
    被上訴人丙○○、丁○○返還系爭土地應有部分十分之二，
    及請求被上訴人丁○○塗銷其就系爭土地所設定之最高限額
    抵押權有無理由？
  1.上訴人主張被上訴人乙○○於90年10月11日及14日兩次以存
    證信函告知上訴人解除系爭土地買賣契約，係向上訴人為合
    意解除系爭買賣契約之要約；上訴人同意此項解除，系爭土
    地買賣契約既經兩造合意解除確定，被上訴人丙○○、丁○
    ○即應負回復原狀返還系爭土地應有部分十分之二，被上訴
    人丁○○並應塗銷其就系爭土地應有部分十分之一所設定之
    最高限額抵押權云云，但為被上訴人否認合意解除，辯稱：
    其僅係行使法定解除等語。按契約之合意解除為契約行為，
    即以第二次契約解除第一次契約，其契約已全部或一部履行
    者，除有特別約定外，並不當然適用民法第259 條關於回復
    原狀之規定，至法定解除則為單獨行為，其發生效力與否，
    端視有無法定解除原因之存在而定，既無待他方當事人之承
    諾，更不因他方當事人之同意或不反對而成為合意解除（最
    高法院63年臺上字第1989號判例參照）。是上訴人以被上訴
    人乙○○於存證信函內均有解除契約之意思表示（見原審卷
    (一)第31-39頁）， 即認兩造已合意解除系爭買賣契約，當然
    應適用民法第259條關於回復原狀之規定， 依上說明，自非
    有據。上訴人主張：系爭土地買賣契約已經兩造同意解除，
    依當事人進行主義，對方即應負回復原狀、返還系爭土地並
    撤銷系爭最高限額抵押權之義務云云，尚非可採。
  2.被上訴人乙○○雖辯稱其係以系爭委任切結書之委任酬金，
    向上訴人承購系爭土地應有部分十分之二，並因而與上訴人
    簽訂系爭土地買賣契約云云。惟觀諸系爭委任切結書第二項
    所載：「本人（即上訴人）同意誠信支付服務補貼金………
    依本件委辦上揭土地（即系爭土地）之面積分割20％予陳君
    等人」，可見上訴人於系爭委任切結書已約定給付系爭土地
    應有部分十分之二予被上訴人，作為委請被上訴人乙○○辦
    理事務之報酬。衡情上訴人自無再與被上訴人乙○○就同一
    土地應有部分另行成立買賣契約之必要。且系爭土地買賣契
    約書雖訂明以上訴人委由被上訴人乙○○辦理系爭土地整地
    、移轉、免稅之相關費用，抵銷買賣價金，亦即以系爭委任
    切結書之委任費用抵銷買賣價金。惟遍查系爭土地買賣契約
    書所載，並無買賣價金數額之約定。而系爭委任切結書亦僅
    約定以系爭土地面積百分之二十作為報酬，並無約定此項報
    酬之作價數額。準此，系爭土地買賣契約書關於買賣價金之
    約定，顯屬不明，顯與民法第345條第1項所稱買賣契約涵義
    有所未合。再徵諸被上訴人乙○○就系爭土地買賣契約之締
    約過程，先稱：「由上訴人、林瓊芳母女共同簽立系爭本票
    為擔保債權800萬元， 交付被上訴人作為本件債權之擔保，
    復兩造亦於同時合意以該800萬元之債權， 再向上訴人甲○
    承購上揭土地其中十分之二持分」等語（見原審卷(一)第24頁
    ）；嗣又稱：「經上訴人等回家慎思商議四天後，始於1.
    2.日正式委任被上訴人接辦，並允諾事成後上訴人亦願給付
    該地2/10之面積予被上訴人為酬金，同時兩造並約定以該酬
    金即係其為買賣2/10土地之價金，嗣亦由上訴人等開立系爭
    本票800萬元為本件履約擔保， 並擔保其袋地必有通行道路
    」等語（見原審卷(一)第151頁）。 前者係指上訴人與其合意
    以系爭本票所擔保之800萬元債權，作為買賣價金； 後者則
    指上訴人與其合意以給付系爭土地十分之二面積作為委任酬
    金，並以該委任酬金作為系爭買賣契約之價金，再簽發系爭
    本票作為履約之擔保，前後陳述顯有矛盾，莫衷一是之情。
    被上訴人乙○○上開所辯：其以系爭委任切結書之委任酬金
    ，向上訴人價購系爭土地應有部分十分之二，因而與上訴人
    簽訂系爭買賣契約云云，實難認與事實相符。是應以上訴人
    所陳：「被上訴人乙○○為能順利取得其報酬即系爭土地所
    有權應有部分十分之二，又要求上訴人書立土地買賣契約書
    ，俾得以買賣之方式辦理移轉登記。雖其以買賣契約之方式
    行之，然於上訴人方面，則認係屬履行委任報酬之給付義務
    ，並無與之為買賣之意（見本院卷第56-64頁）之情， 為可
    採信。則上訴人與被上訴人乙○○為達移轉系爭土地應有部
    分十分之二予被上訴人，作為委任報酬之目的，偽以簽立系
    爭土地買賣契約為之，表面上雖成立買賣關係，實質上則為
    系爭委任契約之履行行為，依民法第87條第2項規定， 兩造
    就此移轉系爭土地應有部分十分之二之法律關係，仍應以系
    爭委任切結書之法律關係為斷。而非以買賣關係為斷。兩造
    訂約之真意為委任，而非買賣。既在成立委任契約，自應受
    該契約之拘束，而不發生本件上訴人所指本件係買賣契約之
    問題，是系爭土地買賣契約有無解除，均與兩造所不爭執之
    系爭委任切結書之存在及已完成履約移轉十分之二土地無涉
    。況查本件確認本票債權不存在及返還本票部分，為上訴人
    勝訴之判決，即係基於上訴人主張：本件係委任關係已完成
    ，故原因債權不存在而來，嗣上訴人於上開部分勝訴後，又
    推翻前開主張：指本件係買賣關係，兩造均已合意解除買賣
    契約，對方應負回復原狀之責，自屬相互矛盾。上訴人以：
    本件係以委任報酬為對價，訂立買賣契約，實係委任關係完
    成後之結果行為，亦為履行委託人義務之行為，而非買賣行
    為隱藏委任行為；上開買賣契約，已經合意解除，對造應負
    回復原狀，返還系爭土地，塗銷抵押權登記云云，自不足採
    。
  3.查民法第92條所謂詐欺必須含有以欺罔行為欲使相對人陷於
    錯誤，及另相對人因此項錯誤而為意思表示之二重故意，始
    足以成立，而所謂欺罔行為，係指故意表示非真實之事實為
    真實之行為，如捏造事實、陳述虛偽事實是。次查兩造就移
    轉系爭土地應有部分十分之二之法律關係，應以1.8.共同
    約定之系爭委任切結書之法律關係決之，已如前述，茲核閱
    系爭委任契約書，被上訴人須處理之事務包括1.含自本農地
    栽枝起至申報土增（減免）稅止。2.若有各項申報代繳之政
    府徵收及規費、稅賦等亦均由本人負責（見原審卷(一)第27頁
    頁），是被上訴人受委任之工作事務繁雜，且有危險性，始
    經上訴人同意給付系爭土地十分之二；此外，被上訴人究有
    何詐欺上訴人出具系爭委任切結書之情事，未據上訴人敘明
    ，自難以本件委任報酬過高即謂被上訴人有向上訴人行詐欺
    之情事，上訴人主張：被上訴人超額之報酬為行詐財之不當
    得利云云，自非可採。又本件委任報酬，亦非仲介費，上訴
    人指係仲介費，容有誤會。又上訴人自陳系爭委任切結書並
    無解除或撤銷情事（見原審卷(一)第131頁）， 則上訴人依系
    爭委任切結書之法律關係，移轉系爭土地應有部分十分之二
    予被上訴人丙○○、丁○○，即被上訴人丙○○、丁○○屬
    合法取得，既非詐欺取財亦非欠缺法律上原因而受利益。上
    訴人自無從對被上訴人丙○○、丁○○主張解除委任契約後
    之法律關係，或不當得利之法律關係。是上訴人依民法第25
    9條第1款及第179條規定， 請求被上訴人丙○○、丁○○返
    還系爭土地十分之二，及請求被上訴人丁○○塗銷就系爭土
    地設定之最高限額抵押權，自屬無據。
六、爭點二：上訴人依民法第197條第2項規定，請求被上訴人丙
    ○○、丁○○返還系爭土地應有部分十分之二；請求被上訴
    人丁○○塗銷其就系爭土地所設定之最高限額抵押權；及請
    求被上訴人乙○○返還系爭本票及30萬元，有無理由？
  1.按損害賠償之義務人，因侵權行為受利益，致被害人受損害
    者，於侵權行為請求權時效完成後，仍應依關於不當得利之
    規定，返還其所受之利益於被害人，固為民法第197條第2項
    所明定。惟此項規定，旨在闡示因侵權行為所生之損害賠償
    請求權，雖罹於時效而消滅，被害人不當得利請求權仍不受
    影響。因此被害人能否向加害人請求返還其所受之利益，仍
    應視不當得利之構成要件是否具備而定。在受詐欺而為締約
    之情形，被害人依約所為給付，受領者取得其利益，在法律
    行為經撤銷前，實具有法律上之原因，並不構成不當得利，
    被害人即不能依上開規定，請求加害人返還所受之利益。
  2.上訴人雖主張上訴人將系爭土地應有部分贈與其子周宏榮、
    周宏德，本不須課徵土地增值稅及贈與稅，被上訴人乙○○
    竟詐稱可節稅19,658,545元，誘騙上訴人與其簽立系爭委任
    切結書，並因而給予系爭土地應有部分十分之二作為報酬，
    另又給付其現金34萬元做為續耕費用，並簽發系爭本票予其
    作為擔保。且被上訴人乙○○受上訴人委任所辦理者不過係
    仲介張清郎及李湘琪代辦委任事務而已，此項仲介工作最豐
    厚之報酬並不逾四萬元，故認上述續耕費用超過四萬元以上
    部分、系爭土地應有部分十分之二移轉於丙○○、丁○○部
    分及簽發交付系爭本票部分，均屬被上訴人乙○○詐欺侵權
    行為之利得等情。惟查，上訴人移轉系爭土地應有部分十分
    之二、給付現金34萬元予被上訴人，乃本於系爭委任切結書
    之法律關係，已如前述。而上訴人並無解除或撤銷系爭委任
    切結書，並陳明系爭委任切結書仍為有效等語（見原審卷(二)
    第15頁）。況上訴人主張被上訴人上開詐欺取財事實不成立
    ，亦如前述，則縱使上訴人主張之上開詐欺事實屬實，依上
    揭說明，被上訴人本於系爭委任切結書之法律關係，受領系
    爭土地應有部分十分之二、現金34萬元及系爭本票一紙，亦
    不構成不當得利。是上訴人依民法第197條第2項規定請求被
    上訴人丙○○、丁○○返還系爭土地應有部分十分之二；請
    求被上訴人丁○○塗銷其就系爭土地所設定之最高限額抵押
    權；及請求被上訴人乙○○返還系爭本票及30萬元，尚屬無
    據。
七、綜上，被上訴人丁○○、丙○○受領系爭土地應有部分十分
    之二，及被上訴人乙○○受領系爭34萬元續耕費用，均本於
    有效存在之系爭委任切結書之法律關係；丁○○就丙○○所
    受領之應有部分十分之一設定最高限額250萬元之抵押權 ，
    則為渠等處分自己財產之行為，上訴人依民法第259條第1款
    解除契約後回復原狀之規定、第179條不當得利之規定， 及
    民法第197條第2項規定，請求被上訴人將上開受領之利益返
    還上訴人，及請求被上訴人丁○○塗銷上開最高限額抵押權
    ，則非有據，不應准許。原審就上開不應准許部分，為上訴
    人敗訴之判決，核無違誤。上訴意旨，指摘原判決此部分不
    當，求予廢棄改判，為無理由，應予駁回。
八、本件事證已臻明確，兩造其餘攻擊防禦方法，核與判決結果
    無影響或非兩造協議之爭點，爰不一一論述，併此敘明。
九、據上論結，本件上訴為無理由，依民事訴訟法第第449條第1
    項、第79條，判決如主文。
中    華    民    國    95    年    2     月    14    日
                  民事第三庭審判長法  官  林敬修
                                  法  官  藍文祥
                                  法  官  劉勝吉
正本係照原本作成。
如不服本判決，應於收受送達後20日內向本院提出上訴書狀，其
未表明上訴理由者，應於提出上訴後20日內向本院補提理由書狀
（均須按他造當事人之人數附繕本）上訴時應提出委任律師或具
有律師資格之人之委任狀；委任有律師資格者，另應附具律師資
格證書及釋明委任人與受任人有民事訴訟法第466條之1第1 項但
書或第2項（詳附註）所定關係之釋明文書影本。
中    華    民    國    95    年    2     月    15    日
                                  書記官  李翠齡
附註：
民事訴訟法第466條之1（第1項、第2項）：
對於第二審判決上訴，上訴人應委任律師為訴訟代理人。但上訴
人或其他法定代理人具有律師資格者，不在此限。
上訴人之配偶、三親等內之血親、二親等內之姻親，或上訴人為
法人、中央或地方機關時，其所屬專任人員具有律師資格並經法
院認為適當者，亦得為第三審訴訟代理人。


司法院資訊處製作；財團法人民間司法改革基金會備份。
